ACORDAO-COMPLETO-2367165

ACÓRDÃO 7055/2019 ATA 27/2019 - PRIMEIRA CÂMARA

VISTOS, relatados e discutidos estes autos de Representação em que o Município de São João do Caru/MA, sob sua atual administração, requer a instauração de tomada de contas especial com vistas à suspensão de impedimento do município perante a União para receber transferências voluntárias,
ACORDAM os Ministros do Tribunal de Contas da União, reunidos em Sessão da 1ª Câmara, diante das razões expostas pelo Relator, em:
9.1. com fundamento no caput do art. 235, c/c o parágrafo único do art. 237 do Regimento Interno do TCU, não conhecer da presente Representação, tendo em vista a ausência de competência e jurisdição desta Corte de Contas sobre os fatos;
9.2. esclarecer ao Município de São João do Caru/MA que não se insere nas competências e na jurisdição deste Tribunal de Contas da União a adoção de medidas diante da ausência de encaminhamento, à Secretaria do Tesouro Nacional, do Relatório de Gestão Fiscal (RGF) e do Relatório Resumido de Execução Orçamentária (RREO) por prefeito municipal, porque essa ocorrência de per si não envolve gestão de recursos públicos federais, podendo a matéria inserir-se na competência do Tribunal de Contas do Estado do Maranhão;
9.3. dar ciência deste acórdão ao Município de São João do Caru/MA, à Secretaria do Tesouro Nacional do Ministério da Economia e ao Tribunal de Contas do Estado do Maranhão.

Representação referente à ausência de encaminhamento ao Tesouro Nacional do RGF e do RREO por ex-prefeito municipal.

Primeira Câmara

Município de São João do Caru/MA e Secretaria do Tesouro Nacional.

3. Interessados/Responsáveis: não há.

13.1. Ministros presentes: Walton Alencar Rodrigues (Presidente), Benjamin Zymler, Bruno Dantas (Relator) e Vital do Rêgo.

BRUNO DANTAS

Por registrar as principais ocorrências havidas no andamento do processo até o momento, resumindo os fundamentos das peças acostadas aos autos, adoto como relatório, com os ajustes necessários e destaques do original, a instrução da secretaria responsável pela análise da demanda (peça 4) , que contou com a anuência do corpo diretivo da unidade (peças 5) :
 “I. INTRODUÇÃO
1. Trata-se de expediente assinado pela Procuradora-Geral do Município de São João do Caru, do Estado do Maranhão (Ofício 8/2019 PGM, de 24/1/2019, peça 1) , por meio do qual noticia a ausência de encaminhamento à Secretaria do Tesouro Nacional (STN/ME) do Relatório de Gestão Fiscal (RGF) e do Relatório Resumido de Execução Orçamentária (RREO) pelo ex-prefeito do referido município, Ideilson Pereira Lima (XXX.803.793-XX) , que, segundo a procuradora, não deixou na sede da prefeitura a documentação necessária para a regularização da situação. Assim, requer a instauração imediata de tomada de contas especial para a ‘apuração dos fatos, identificação dos responsáveis e quantificação do dano’ e a suspensão da inadimplência do município, conforme previsto no art. 26-A, §§ 7º, 8° e 9°, da Lei 10.522/2002, acrescido pelo art. 16, da Lei 12.810/ 2013 c/c art. 50, parágrafos 2º e 3º da IN-STN 01/97.
2. Ademais, informa que o mencionado município apresentou representação criminal ao Ministério Público Estadual e ação civil por ato de improbidade administrativa em face do ex-prefeito, conforme documentos anexados ao ofício (peça 1, p. 12-17) .
3. Destaca-se que a procuradora apresentou, também, solicitação similar relacionada ao ex-prefeito daquele município, Geraldo Nunes de Castro, falecido em 1/7/2018, por não ter encaminhado os RGFs referentes ao 1º e 2º quadrimestre do exercício de 2018 e os RREOs referentes aos 1º, 2º e 3º bimestre de 2018 (Ofício 10/2019 PGM, de 24/1/2019, peça 1 do TC Processo 003.277/2019-4) .
II. EXAME DE ADMISSIBILIDADE
4. Os dois documentos foram autuados como representação com fulcro no art. 237, inciso III, da Resolução-TCU 246/2011 (Regimento Interno do Tribunal de Contas da União - RITCU) , in verbis:
‘Art. 237. Têm legitimidade para representar ao Tribunal de Contas da União:
 (…) 
III - os senadores da República, deputados federais, estaduais e distritais, juízes, servidores públicos e outras autoridades que comuniquem a ocorrência de irregularidades de que tenham conhecimento em virtude do cargo que ocupem;’ (grifou-se) 
5. O exame de admissibilidade deve observar o disposto no art. 103 da Resolução-TCU 259/2014, que estabelece os seguintes pressupostos:
‘Art. 103. As denúncias e as representações sobre irregularidades ou ilegalidades que derem entrada no Tribunal, nos termos dos arts. 234 a 237 do Regimento Interno, serão registradas e encaminhadas à unidade técnica responsável pela clientela a que se refira a matéria para autuação, exame de admissibilidade e, se for o caso, exame de mérito.
§ 1° O exame de admissibilidade abordará a competência do Tribunal sobre o assunto, a legitimidade do autor, a suficiência dos indícios e a existência de interesse público no trato da suposta ilegalidade apontada.’
6. Observa-se que a representante é servidora pública, ocupante do cargo de Procuradora-Geral do Município, e teve conhecimento da ocorrência em virtude do seu cargo. Assim, encontra-se preenchido o requisito de legitimidade do autor, conforme exige o art. 237, inciso III, do RITCU, c/c o § 1º do art. 103 da Resolução-TCU 259/2014.
7. Com relação aos indícios de irregularidades, de fato, a representante apresentou documentos comprobatórios anexos à inicial para caracterizar a omissão de envio dos relatórios fiscais à Secretaria do Tesouro Nacional (RGF e RREO) , que se referem a extratos do Serviço Auxiliar de Informações para Transferências Voluntárias (CAUC-STN) , os quais indicam a inadimplência do Município em 1/10/2018. Dessa forma, entende-se que a representação preenche o requisito de suficiência dos indícios, em consonância com o disposto no § 1º do art. 103 da Resolução-TCU 259/2014.
8. No que tange à competência do Tribunal sobre o assunto, cumpre dizer que o TCU não possui competência ordinária para apreciar os requisitos legais para a recepção, pelos demais entes federados, de recursos da União oriundos de transferências voluntárias ou de operações de crédito. A competência do TCU alcança, diretamente, apenas os limites e condicionantes direcionados pela Lei de Responsabilidade Fiscal aos poderes e órgãos da União. Porém, cabe ao TCU fiscalizar a atuação dos órgãos federais responsáveis pela realização de transferências voluntárias aos entes subnacionais, de forma a resguardar a boa gestão dos recursos públicos federais. Destarte, entende-se que, de forma indireta, a irregularidade noticiada na representação se insere na jurisdição do Tribunal de Contas da União.
9. Assim, a representação preenche os requisitos de admissibilidade constantes do art. 235 do Regimento Interno do TCU, haja vista a legitimidade de seu signatário (servidor público e outras autoridades que comuniquem a ocorrência de irregularidades de que tenham conhecimento em virtude do cargo que ocupem, cf. art. 237, inciso IV, do RITCU) , estar redigida em linguagem clara e objetiva, conter a qualificação do representante, encontrar-se acompanhada de documentação relativa ao fato denunciado, e a matéria inerir-se na competência do Tribunal, a quem compete a fiscalização dos recursos federais.
III. EXAME TÉCNICO
10. A representante aponta que o ex-prefeito do Município de São João do Caru não apresentou os relatórios fiscais exigidos em lei e tampouco deixou na sede da prefeitura a documentação necessária para a regularização da situação. Com isso, o referido município foi inscrito como inadimplente no Sistema de Informações Contábeis e Fiscais do Setor Público Brasileiro (Siconfi) . Por essa razão, em síntese, a Procuradora do município solicita ao Tribunal de Contas da União providências no sentido de instaurar tomada de contas especial e suspender a inadimplência do ente federativo no prazo de 48 horas.
11. Cumpre analisar os dispositivos legais e regulamentares relacionados ao assunto a fim de examinar a pertinência do pedido da representante.
12. Inicialmente, destacam-se trechos dos arts. 48, 51 a 55 da Lei Complementar 101/2000 (Lei de Responsabilidade Fiscal - LRF) , que tratam do conteúdo e prazos para apresentação dos relatórios de Gestão Fiscal (RGF) e resumido de execução orçamentária (RREO) :
‘Art. 48. São instrumentos de transparência da gestão fiscal, aos quais será dada ampla divulgação, inclusive em meios eletrônicos de acesso público: os planos, orçamentos e leis de diretrizes orçamentárias; as prestações de contas e o respectivo parecer prévio; o Relatório Resumido da Execução Orçamentária e o Relatório de Gestão Fiscal; e as versões simplificadas desses documentos.
 (…) 
§ 2º A União, os Estados, o Distrito Federal e os Municípios disponibilizarão suas informações e dados contábeis, orçamentários e fiscais conforme periodicidade, formato e sistema estabelecidos pelo órgão central de contabilidade da União, os quais deverão ser divulgados em meio eletrônico de amplo acesso público.
§ 3º Os Estados, o Distrito Federal e os Municípios encaminharão ao Ministério da Fazenda, nos termos e na periodicidade a serem definidos em instrução específica deste órgão, as informações necessárias para a constituição do registro eletrônico centralizado e atualizado das dívidas públicas interna e externa, de que trata o § 4o do art. 32.
§ 4º A inobservância do disposto nos §§ 2º e 3º ensejará as penalidades previstas no § 2º do art. 51.
Art. 51. O Poder Executivo da União promoverá, até o dia trinta de junho, a consolidação, nacional e por esfera de governo, das contas dos entes da Federação relativas ao exercício anterior, e a sua divulgação, inclusive por meio eletrônico de acesso público.
§ 1º Os Estados e os Municípios encaminharão suas contas ao Poder Executivo da União nos seguintes prazos:
I - Municípios, com cópia para o Poder Executivo do respectivo Estado, até trinta de abril;
II - Estados, até trinta e um de maio.
§ 2º O descumprimento dos prazos previstos neste artigo impedirá, até que a situação seja regularizada, que o ente da Federação receba transferências voluntárias e contrate operações de crédito, exceto as destinadas ao refinanciamento do principal atualizado da dívida mobiliária.
Art. 52. O relatório a que se refere o § 3o do art. 165 da Constituição abrangerá todos os Poderes e o Ministério Público, será publicado até trinta dias após o encerramento de cada bimestre e composto de:
 (…) 
§ 2º O descumprimento do prazo previsto neste artigo sujeita o ente às sanções previstas no § 2º do art. 51.
Art. 54. Ao final de cada quadrimestre será emitido pelos titulares dos Poderes e órgãos referidos no art. 2º Relatório de Gestão Fiscal, assinado pelo:
 (…) 
Art. 55. O relatório conterá:
 (…) 
§ 2º O relatório será publicado até trinta dias após o encerramento do período a que corresponder, com amplo acesso ao público, inclusive por meio eletrônico.
§ 3º O descumprimento do prazo a que se refere o § 2o sujeita o ente à sanção prevista no § 2o do art. 51.’ (grifou-se) 
13. O art. 48 da LRF estabelece que os relatórios de Gestão Fiscal (RGF) e Resumido da Execução Orçamentária (RREO) são instrumentos de transparência da gestão fiscal. Dada a relevância, a lei complementar estabelece condicionantes nos §§ 2º e 3º. Conforme o § 4º do mesmo artigo, o descumprimento de tais condicionantes ensejará a aplicação do impedimento previsto no § 2º do art. 51 da LRF. Ou seja, o não encaminhamento do RGF e do RREO do município ao Poder Executivo da União nos prazos estabelecidos na LRF cria impedimento para que o ente receba transferências voluntárias da União e contrate operações de crédito até que a situação seja regularizada, consoante o disposto no § 2º do art. 51 da LRF.
14. Vale destacar, inclusive, que essa exigência não pode ser alterada ou flexibilizada por meio de dispositivos previstos em leis ordinárias. Isso porque a Constituição Federal atribuiu à lei complementar o regramento quanto às cooperações intergovernamentais (parágrafo único do art. 23 da CF) , que são materializadas por meio de transferências voluntárias, disciplinamento esse que foi efetuado pela LRF, notadamente em seu art. 25.
15. Com relação a esse ponto, ressalta-se trechos relevantes do voto condutor do Acórdão 1631/2006-TCU-Plenário, da relatoria do Min. Augusto Sherman:
‘Antes de tudo, convém ressaltar que a Lei de Responsabilidade Fiscal veio regular, e regular minuciosamente, a Política Fiscal a ser executada pelo Estado Brasileiro, contemplando, portanto, União, estados, Distrito Federal e municípios, em atendimento ao comando contido no art. 163 da Constituição Federal. Logo suas regras têm nítido e expresso amparo constitucional. Ademais, é lei complementar, de modo que tal matéria não pode ser objeto de lei ordinária, isto é, seu conteúdo não pode ser alterado ou revogado por lei ordinária, sob pena de inconstitucionalidade.
A primeira linha de argumentação adotada pelo Ministério da Cultura não é novidade para esta Corte de Contas, já tendo sido objeto de deliberação, por intermédio do Acórdão 1042/2003-TCU-Plenário, em resposta a consulta formulada pelo Ministério do Trabalho e Emprego. Na oportunidade, tanto a proposta de deliberação apresentada quanto o acórdão aprovado por esta Casa deixaram claro que a suspensão das restrições decorrentes de registros no Cadin e no Siafi, na forma e nas condições definidas no art. 26 da Lei 10.522/2002, não revogou nem alterou os mecanismos de cautela das transferências voluntárias de recursos da União para os demais entes federados constantes da Carta Magna (§ 2º do art. 169) e da LC 101/2000 (art. 25) . Aliás, ainda que se quisesse defender uma suposta revogação, tal linha de raciocínio não se sustentaria, haja vista a já mencionada impossibilidade de lei ordinária revogar ou alterar lei complementar.
16. Menciona-se, ainda, o item 9.1.1 do Acórdão 2329/2014-TCU-Plenário, segundo o qual o Tribunal já firmou entendimento no sentido de que as disposições do art. 26 da Lei 10.522/2002 não podem prevalecer ante ao que assevera a LRF, pois incumbe a esta norma dispor sobre finanças públicas.
17. A Lei 10.522/2002, em seu art. 26-A, trata da prestação de contas dos recursos recebidos por meio de transferências voluntárias, sendo que os §§ 8º e 9º apresentam providências a serem adotadas em eventual caso de impedimento de prestar contas. O último dispositivo autoriza o órgão concedente a suspender o registro de inadimplência do órgão ou entidade caso as justificativas apresentadas sejam suficientes para demonstrar real impedimento para apresentação da prestação de contas:
‘Art. 26-A. O órgão ou entidade que receber recursos para execução de convênios, contratos de repasse e termos de parcerias na forma estabelecida pela legislação federal estará sujeito a prestar contas da sua boa e regular aplicação, observando-se o disposto nos §§ 1o a 10 deste artigo.
 (…) 
§ 7º Cabe ao prefeito e ao governador sucessores prestarem contas dos recursos provenientes de convênios, contratos de repasse e termos de parcerias firmados pelos seus antecessores.
§ 8º na impossibilidade de atender ao disposto no § 7º, deverão ser apresentadas ao concedente justificativas que demonstrem o impedimento de prestar contas e solicitação de instauração de tomada de contas especial.
§ 9º Adotada a providência prevista no § 8º, o registro de inadimplência do órgão ou entidade será suspenso, no prazo de até 48 (quarenta e oito) horas, pelo concedente.’ (grifou-se) 
18. No mesmo sentido, tem-se o art. 5º da Instrução Normativa-STN 01/1997:
‘Art. 5º É vedado:
I - celebrar convênio, efetuar transferência, ou conceder benefícios sob qualquer modalidade, destinado a órgão ou entidade da Administração Pública Federal, estadual, municipal, do Distrito Federal, ou para qualquer órgão ou entidade, de direito público ou privado, que esteja em mora, inadimplente com outros convênios ou não esteja em situação de regularidade para com a União ou com entidade da Administração Pública Federal Indireta;
II - destinar recursos públicos como contribuições, auxílios ou subvenções às instituições privadas com fins lucrativos.
§ 1º Para os efeitos do item I, deste artigo, considera-se em situação de inadimplência, devendo o órgão concedente proceder à inscrição no cadastro de inadimplentes do Sistema Integrado de Administração Financeira do Governo Federal - SIAFI e no Cadastro Informativo - CADIN, o convenente que:
I - não apresentar a prestação de contas, final ou parcial, dos recursos recebidos, nos prazos estipulados por essa Instrução Normativa;
II - não tiver a sua prestação de contas aprovada pelo concedente por qualquer fato que resulte em prejuízo ao erário.
III - estiver em débito junto a órgão ou entidade, da Administração Pública, pertinente a obrigações fiscais ou a contribuições legais.
§ 2º Nas hipóteses dos incisos I e II do parágrafo anterior, a entidade, se tiver outro administrador que não o faltoso, e uma vez comprovada a instauração da devida tomada de contas especial, com imediata inscrição, pela unidade de contabilidade analítica, do potencial responsável em conta de ativo ‘Diversos Responsáveis’, poderá ser liberada para receber novas transferências, mediante suspensão da inadimplência por ato expresso do ordenador de despesas do órgão concedente.
§ 3º O novo dirigente comprovará, semestralmente ao concedente o prosseguimento das ações adotadas, sob pena de retorno à situação de inadimplência.’
19. A representante apresenta esses normativos como embasamento para a solicitação de instauração de tomada de contas especial e de suspensão da inadimplência do município de que trata o presente processo. No entanto, observa-se que as mencionadas normas se aplicam diretamente à prestação de contas por parte dos órgãos ou entidades que recebem recursos federais para a execução de convênios, contratos de repasse e termos de parceria. Assim, deve-se analisar se é possível estender tal regramento ao caso concreto, qual seja, omissão no encaminhamento do RGF e do RREO do município ao Poder Executivo da União (vide teor do § 2º do art. 51 c/c § 2º do art. 52 e § 3º do art. 53 da LRF, reproduzidos anteriormente) .
20. Conforme mencionado anteriormente, é cediço que a Lei 10.522/2002 e, por óbvio, os regulamentos infralegais não podem alterar as condicionantes previstas na LRF para a realização de transferências voluntárias. Do que se conclui, que enquanto o município em questão não elaborar o RGF e o RREO, não está habilitado a receber transferência voluntária da União, sob pena de quem realizar responder por crime previsto no item 12 do artigo 10 da Lei 1079/1953:
‘Art. 10. São crimes de responsabilidade contra a lei orçamentária:
12) realizar ou receber transferência voluntária em desacordo com limite ou condição estabelecida em lei.’
21. A obri'gação de apresentação dos demonstrativos mencionados pelos entes subnacionais encontra-se registrada na LRF, conforme descrito anteriormente, e reforçada no art. 22 da Portaria Interministerial 424/2016, a seguir reproduzido:
‘Art. 22. São condições para a celebração de instrumentos, a serem cumpridas pelo convenente, conforme previsto na Lei Complementar 101, de 4 de maio de 2000, na Lei de Diretrizes Orçamentárias e nas demais normas aplicáveis:
 (…) 
XIX - disponibilização das informações e dados contábeis, orçamentários e fiscais conforme periodicidade, formato e sistema estabelecidos em normativo específico do órgão central de contabilidade da União, nos termos do § 2º do art. 48 da Lei Complementar 101, de 2000, alterado pela Lei Complementar 156, de 2016, incluindo:
1. Relatórios de Gestão Fiscal - RGF;
2. Relatórios Resumidos de Execução Orçamentária - RREO;
3. Declarações das Contas Anuais - DCA;
4. Matrizes de Saldos Contábeis - MSC; e
5. Atualizações e alterações posteriores de formato definido no referido ato normativo vigente. (grifou-se) 
 (…) 
§ 1º A verificação dos requisitos para o recebimento de transferências voluntárias deverá ser feita no momento da assinatura do respectivo instrumento, bem como na assinatura dos correspondentes aditamentos de valor, não sendo necessária nas liberações financeiras de recurso, que devem obedecer ao cronograma de desembolso previsto no instrumento.
§ 2º A demonstração do cumprimento das exigências, por parte dos Estados, Distrito Federal e Municípios, respectivas Administrações Indiretas e entidades privadas sem fins lucrativos, deverá ser feita por meio de apresentação pelo proponente, ao concedente, de comprovação de sua regularidade e da unidade executora, quando houver.
§ 3º A critério do proponente, poderá ser utilizado, para fins do §1º, extrato emitido pelo Serviço Auxiliar de Informações para Transferências Voluntárias - CAUC, disponibilizado pela Secretaria do Tesouro Nacional, ou sistema que venha a substituí-lo, apenas com relação aos requisitos que estiverem espelhados no referido extrato.
§ 4º A relação dos requisitos citados neste artigo, que estiverem espelhados no referido extrato, está disponível no sítio eletrônico da Secretaria do Tesouro Nacional.
§ 5º As informações espelhadas no referido extrato são de responsabilidade dos órgãos e entidades competentes, cabendo à Secretaria do Tesouro Nacional apenas a consolidação e disponibilização destas no sistema citado no § 3º deste artigo.
§ 6º O proponente deverá comprovar os demais requisitos não contemplados no extrato emitido por sistema de consulta de requisitos disponibilizado pela Secretaria do Tesouro Nacional.’
22. Considerando o pedido da representante, há que se analisar se a omissão na publicação e no encaminhamento dos relatórios (RGF e RREO) configura situação passível de apuração por meio da instauração de tomada de contas especial (TCE) e, caso afirmativo, qual órgão de controle externo é competente para julgar esse processo.
23. Nesse sentido, recorda-se que o art. 8º da Lei 8.443/1992 estabelece como ocorrências que motivam a instauração de TCE: omissão no dever de prestar contas; não comprovação da aplicação dos recursos repassados pela União; desfalque ou desvio de dinheiros, bens ou valores públicos; ou, prática de qualquer ato ilegal, ilegítimo ou antieconômico de que resulte dano ao Erário. Diante dessas ocorrências, a autoridade administrativa competente deve adotar providências imediatas visando instaurar o processo de tomada de contas especial para apuração dos fatos, identificação dos responsáveis e quantificação do dano.
24. Considera-se que a ausência de publicação dos relatórios RREO e RGF poderia se enquadrar na hipótese de ‘omissão no dever de prestar contas’, prevista no art. 8º da Lei 8.443/1992, Lei Orgânica do Tribunal de Contas da União. A Lei Orgânica do Tribunal de Contas do Estado do Maranhão possui dispositivo de teor semelhante (art. 13 da Lei Estadual 8.258/2005) .
25. Além disso, conforme disposto no art. 5º da Lei 10.028/2000, constitui infração administrativa contra as finanças públicas deixar de divulgar ou de enviar ao Poder Legislativo e ao Tribunal de Contas o relatório de gestão fiscal, nos prazos e condições estabelecidos em lei. Tal infração deve ser processada e julgada pelo Tribunal de Contas competente para fiscalizar a pessoa jurídica de direito público envolvida e sujeita o responsável à pena de multa. Dessa forma, as medidas previstas em lei para tratar a irregularidade relatada pela representante devem ser adotadas pelo Tribunal de Contas do Estado do Maranhão.
26. Com isso, entende-se que a infração administrativa noticiada nestes autos, para a qual a representante requer a instauração de tomada de contas especial, deve ser apurada pelo tribunal de contas competente para fiscalizar a gestão contábil, financeira, orçamentária, operacional e patrimonial do Estado do Maranhão. Assim, propõe-se comunicar à representante que o pedido contido em sua representação, qual seja a instauração imediata de tomada de contas especial para a ‘apuração dos fatos, identificação dos responsáveis e quantificação do dano’, deve ser encaminhado ao Tribunal de Contas do Estado do Maranhão.
27. No entanto, com relação ao pedido de suspensão da inadimplência do município, no prazo de 48 horas, nos termos do art. 26-A, § 9°, da Lei 10.522/2002, cabe informar à representante que o dispositivo legal em comento não possui o condão de alterar as condições estabelecidas na Lei de Responsabilidade Fiscal para a realização de transferências voluntárias. Destarte, enquanto o Município de São João do Caru não disponibilizar o Relatório de Gestão Fiscal e o Relatório Resumido de Execução Orçamentária, não estará habilitado a receber transferência voluntária da União, conforme §§ 2º e 4º do art. 48 da LRF c/c § 2º do art. 52 e § 3º do art. 55.
28. Por fim, a Secretaria do Tesouro Nacional deve ser comunicada quanto à decisão que vier a ser proferida nestes autos.
IV. CONCLUSÃO
29. A Representação objeto do presente processo preenche os requisitos de admissibilidade constantes do art. 235 do Regimento Interno do TCU, haja vista a legitimidade de seu signatário, estar redigida em linguagem clara e objetiva, conter a qualificação do representante, encontrar-se acompanhada de documentação relativa ao fato denunciado, e a matéria inerir-se na competência do Tribunal, a quem compete a fiscalização dos recursos federais.
30. Quanto ao mérito, entende-se que a instauração de tomada de contas especial em virtude da omissão da disponibilização dos relatórios de Gestão Fiscal e Resumido de Execução Orçamentária se insere na esfera de competência do Tribunal de Contas do Estado do Maranhão, conforme disposto no art. 5º da Lei 10.028/2000. Propõe-se, assim, comunicar à representante tal entendimento. Com relação ao pedido de suspensão da inadimplência do ente federado, conclui-se que o art. 26-A, § 9°, da Lei 10.522/2002 não se sobrepõe às condicionantes estabelecidas pela Lei de Responsabilidade Fiscal para a realização de transferências voluntárias. Dessa forma, deve-se comunicar à representante que o município em questão não estará habilitado a receber transferência voluntária da União enquanto a situação não for regularizada.
V. PROPOSTA DE ENCAMINHAMENTO
11. Ante o exposto, com fundamento no art. 106 da Resolução-TCU 259/2014, propõe-se submeter os autos ao Ministro Relator, sugerindo:
a) conhecer da presente representação, satisfeitos os requisitos de admissibilidade previstos nos arts. 235 e 237, inciso III, da Resolução-TCU 246/2011 e no art. 103, § 1º, da Resolução-TCU 259/2014, para, no mérito, considerá-la improcedente;
b) comunicar a Procuradora-Geral do Município de São João do Caru do Estado do Maranhão que:
b.1) a instauração de tomada de contas especial em virtude da omissão da disponibilização dos relatórios de Gestão Fiscal e Resumido de Execução Orçamentária se insere na esfera de competência do Tribunal de Contas do Estado do Maranhão, conforme disposto no art. 5º da Lei 10.028/2000;
b.2) não é cabível a suspensão da inadimplência do ente federado com fulcro no art. 26-A, § 9°, da Lei 10.522/2002, pois esse dispositivo não revogou nem alterou os mecanismos de cautela das transferências voluntárias de recursos da União para os demais entes federados constantes da Lei Complementar 101/2000 (Lei de Responsabilidade Fiscal) ;
c) dar ciência da decisão que vier a ser adotada nestes autos à Secretaria do Tesouro Nacional do Ministério da Economia;
d) arquivar o presente processo com fulcro no inciso V do art. 169 da Resolução-TCU 246/2011.”
É o Relatório.

não há.

Não atuou.

REPRESENTAÇÃO DE MUNICÍPIO, EM SUA ATUAL ADMINISTRAÇÃO, REQUERENDO A INSTAURAÇÃO DE TOMADA DE CONTAS ESPECIAL EM DESFAVOR DE EX-PREFEITO EM RAZÃO DA AUSÊNCIA DE ENCAMINHAMENTO DO RELATÓRIO DE GESTÃO FISCAL (RGF) E DO RELATÓRIO RESUMIDO DE EXECUÇÃO ORÇAMENTÁRIA (RREO) À SECRETARIA DO TESOURO NACIONAL, O QUE GEROU IMPEDIMENTO DO ENTE MUNICIPAL PARA RECEBER TRANSFERÊNCIAS VOLUNTÁRIAS DA UNIÃO. AUSÊNCIA DE JURISDIÇÃO E COMPETÊNCIA DO TCU. AUSÊNCIA DE ILEGALIDADES ATRIBUÍVEIS À SECRETARIA DO TESOURO NACIONAL. NÃO CONHECIMENTO. ESCLARECIMENTOS. ARQUIVAMENTO.

REPRESENTAÇÃO (REPR)

Secretaria de Macroavaliação Governamental (Semag).

Trata-se de Representação oriunda do Município de São João do Caru/MA (peça 1) que noticia a ausência de encaminhamento, à Secretaria do Tesouro Nacional (STN) , do Relatório de Gestão Fiscal (RGF) e do Relatório Resumido de Execução Orçamentária (RREO) pelo ex-prefeito do referido município, Ideilson Pereira Lima, o que acarretou o registro de impedimento do ente municipal para recebimento de recursos federais por meio de transferências voluntárias e operações de crédito, nos termos da Lei de Responsabilidade Fiscal (LRF) , arts. 48, §§ 2º, 3º e 4º, 51, § 2º, e 54, §§ 2º e 3º.
2.	Diante da situação, o município, em sua atual gestão, requer a instauração de tomada de contas especial (TCE) para a “apuração dos fatos, identificação dos responsáveis e quantificação do dano”, com a consequente suspensão do impedimento do município. Invoca o art. 26-A, §§ 7º, 8° e 9°, da Lei 10.522/2002, acrescido pelo art. 16 da Lei 12.810/2013, c/c art. 50, parágrafos 2º e 3º da IN-STN 01/1997.
3.	Em seu exame de mérito, a unidade instrutora pugna pelo conhecimento da presente representação para que seja comunicado à municipalidade que eventual competência para instauração de TCE na situação caberia ao Tribunal de Contas do Estado do Maranhão, e que não é cabível a suspensão da inadimplência do ente federado com fulcro no art. 26-A, § 9°, da Lei 10.522/2002, pois esse dispositivo não revogou nem alterou os mecanismos de cautela das transferências voluntárias de recursos da União para os demais entes federados constantes da Lei Complementar 101/2000 (Lei de Responsabilidade Fiscal) .
4.	Dissinto da proposta da unidade instrutora e dou encaminhamento ligeiramente diverso ao caso, sob os seguintes fundamentos.
5.	De início, esta representação não preenche os requisitos de admissibilidade constantes do art. 235 do Regimento Interno do TCU, haja vista a irregularidade não se referir a administrador ou responsável sujeito à sua jurisdição, apesar de atender às demais condições do dispositivo. Por isso, sequer deve ser conhecida, o que não impede seja esclarecido ao peticionante o que segue.
6.	O fato de o ex-prefeito do município não ter apresentado o RGF e o RREO à Secretaria do Tesouro Nacional, em desatenção aos mandamentos da LRF, não atrai, de per si, a competência do Tribunal de Contas da União, pois esta Corte não possui jurisdição para apreciar irregularidades ocorridas na gestão municipal que não envolvam recebimento e aplicação de recursos federais, à luz do disposto no art. 71, incisos II e VI, da Constituição da República, c/c Lei 8.443/1992, art. 5º, cabendo, possivelmente, ao Tribunal de Contas do Estado do Maranhão as providências cabíveis na situação.
7.	Muito menos há que se falar em instauração de TCE, já que não se vislumbra débito ao erário federal na situação. Em verdade, os fatos noticiados não envolvem movimentação de valores, mas procedimentos cadastrais da STN atinentes à cautela e à responsabilidade na gestão fiscal.
8.	Embora a Secretaria do Tesouro Nacional se insira na jurisdição deste Tribunal, não se pode aventar qualquer desacerto ou ilegalidade em sua atuação, visto que, de sua parte, o registro de impedimento do ente municipal deriva de cumprimento de norma expressa e clara da LRF.
9.	Tampouco há como demandar aplicação das normas da IN-STN 01/1997 ou da Lei 10.522/2002 com vistas à regularização cadastral do município perante a União. Enquanto a primeira norma não mais vige, os dispositivos legais invocados pelo representante (vide item 2 supra) cuidam de mecanismo de registro de inadimplência derivada de omissão na prestação de contas de recursos recebidos por meio de convênios, contratos de repasse e termos de parcerias  (art. 26-A e parágrafos) e formas de superar o registro de inadimplemento por gestores sucessores dos que tenham dado a causa a restrições dessa natureza.
10.	Em outras palavras, as consequências jurídicas da omissão na prestação de contas de transferências voluntárias (Lei 10.522/2002, art. 26-A) não se confundem com as decorrentes da não apresentação de relatórios de transparência da gestão fiscal (LRF, arts. 48, §§ 2º, 3º e 4º, 51, § 2º, e 54, §§ 2º e 3º) , uma vez que os mecanismos possuem fundamentos diversos, embora de consequências semelhantes. 
11. 	Por fim, menciono que o Tribunal já apreciou outras representações dessa natureza, na mesma linha decisória (v.g. Acórdão 10528/2018-TCU-Primeira Câmara, 5.614/2017-TCU-1ª Câmara) .
12.	Ante o exposto, voto por que o Tribunal adote o Acórdão que ora submeto à deliberação deste Colegiado.
TCU, Sala das Sessões Ministro Luciano Brandão Alves de Souza, em 6 de agosto de 2019.
Ministro BRUNO DANTAS 
Relator